【裁判字號】    92,家訴更,1
【裁判日期】    921125
【裁判案由】    返還遺產
【裁判全文】
台灣台北地方法院民事判決                          九十二年度家訴更字第一號
    原      告  丁○○
    訴訟代理人  丙○○
    被      告  乙○○
右當事人間請求返還遺產事件，本院於民國九十二年十一月十八日言詞辯論終結，判
決如下：
    主      文
被告應給付原告新台幣柒拾伍萬元及自民國九十二年十月三十日起至清償日止，按年
利率百分之五計算之利息。
訴訟費用由被告負擔。
本判決於原告以新台幣貳拾伍萬元為被告供擔保後，得假執行。
    事實及理由
一、本件被告未於言詞辯論期日到場，核無民事訴訟法第三百八十六條各款所列情形
    ，爰依原告之聲請，由其一造辯論而為判決。
二、原告起訴主張坐落台北市○○區○○街二小段建號二０八號，門牌號碼台北市○
    ○○路○段五十三巷一號房屋（下稱系爭房屋），原為原告之被繼承人甲○○與
    被告二人所共有，應有部分各為二分之一，詎被告明知甲○○於八十年二月間死
    亡時，尚有配偶原告及子女堯天智（嗣於民國八十三年七月二十七日死亡）、堯
    天爵、堯伊莉分別在土耳其及中國大陸，被告對於被繼承人甲○○之遺產並無繼
    承權，竟意圖為自己不法之所有，於民國（下同）八十年四月間向台北市建成地
    政事務所提出
    人員將被繼承人甲○○所有系爭房屋所有權應有部分二分之一登記為被告所有，
    經原告發覺後，向本院提起請求回復繼承權訴訟，經本院以八十二年度家訴字第
    七四號判決及臺灣高等法院以八十三年度家上字第六八號認定原告、堯天智、堯
    天爵、堯伊莉等人對於被繼承人甲○○之遺產繼承權存在，詎被告於前開訴訟之
    上訴期間，竟將系爭房屋以買賣為原因移轉登記與訴外人王永蓉，再由王永蓉迅
    速轉售與訴外人鍾永梅，鍾永梅擬以新台幣（下同）一千二百萬元脫手未遂，復
    將系爭房屋移轉登記於訴外人鍾永青，經原告向本院訴請塗銷前述當事人間所有
    權移轉登記之附帶民事訴訟，惟經鈞院以八十六年度訴字第三００二號判決僅准
    許被告應給付原告新台幣（下同）五十萬元及其利息部分，原告就敗訴部分向台
    灣高等法院提起上訴，經該法院以八十八年度重上字第一四一號判決命被告應再
    給付原告二十五萬元，而駁回原告其餘上訴，雖原告提起上訴，惟經最高法院以
    九十一年度台上字第五四八號裁定駁回原告上訴確定在案。依台灣高等法院八十
    八年度重上字第一四一號判決理由第七項記載：「本件僅被上訴人乙○○對上訴
    人應負侵權行為損害賠償責任，而負損害賠償責任者，除法律另有規定或契約另
    有訂定外，應回復他方損害發生前之原狀；不能回復原狀或回復顯有重大困難者
    ，應以金錢賠償其損害，民法第二百十三條第一項、第二百十五條分別有明文規
    定。上訴人之被繼承人甲○○所遺系爭房屋應有部分二分之一之權利，遭被上訴
    人出售移轉登記予善意之第三人，顯已無法回復原狀，上訴人先位聲明請求被上
    訴人等塗銷系爭房屋應有部分二分之一之移轉登記，回復登記為其被繼承人甲○
    ○名義，由伊辦理繼承登記，即非可採。又上訴人因系爭房屋無法回復登記，請
    求乙○○以金錢賠償其損害，其賠償額應以上訴人請求時該房屋之價額為準；至
    於上訴人所稱其另行租屋之租金損失，提起訴訟之裁判費、律師費、及纏訟多年
    精神痛苦之賠償等，均非該屋無法回復登記之損害（上訴人亦未表明其上開損害
    之金額若干），自無從併計。查乙○○於八十四年三月間以二百萬元將系爭房屋
    售予王永蓉，王永蓉稱其於八十五年六月三日以三百萬元轉售予鍾永梅，而上訴
    人係於八十六年一月間起訴，則應以王永蓉出售該屋之價格較接近上訴人請求時
    之市○○○○道宏就系爭房屋之應有部分為二分之一，其繼承人除上訴人外、尚
    有子女堯天智、堯天爵、堯伊莉等人，堯天智於八十三年七月二十七日死亡，其
    繼承人僅上訴人一人（見本院八十三年度家上字第六八號民事判決記載），故加
    計堯天智原繼承取得之應繼分後，上訴人就甲○○遺產應取得應繼分二分之一，
    以此比例計算，上訴人得請求甲○○賠償之金額為七十五萬元（0000000×1/2×
    1/2 =750000）。又乙○○僅出售房屋，未及於系爭基地（該土地所有權應有部
    分八分之一已登記回復為甲○○名義），其售價自不若併同基地出售之價格，且
    該屋屋齡廿餘年，八十四年之房屋課稅現值僅三十四萬三千四百元，已如前述，
    上訴人謂甲○○就系爭房屋之權利價值八百萬元云云，亦無證據證明，自應以本
    件實際成交之價格為其市價。又上訴人就甲○○遺產僅有應繼分二分之一，其損
    害額自應以該比例計算，至於其他繼承人依臺灣地區與大陸地區人民關係條例第
    六十七條第三項規定，雖不得取得不動產，惟非不得行使損害賠償請求權。上訴
    人指上開成交價格過低及以其他繼承人為大陸地區人民，無法取得不動產及求償
    困難為由，認本件損害額不應以其應繼分比例計算，均無可取」等為被告應給付
    原告七十五萬元之論據。惟被繼承人甲○○之法定繼承人，除已故之子女堯天智
    外，本尚有其配偶即原告、堯天爵、堯伊莉，惟堯天爵、堯伊莉均係大陸地區人
    民，依台灣地區與大陸地區人民關係條例第六十七條第三項規定，雖不得取得不
    動產，惟非不得行使損害賠償請求權，然依同條例第六十六條第一項規定，大陸
    地區人民如未於繼承開始起三年內以書面向被繼承人住所地之法院為繼承之表示
    ，逾期視為拋棄其繼承權，而堯天爵、堯伊莉自被繼承人甲○○死亡（八十年二
    月間，即繼承開始）起三年內（至八十五年二月間）均未曾以書面向本院為聲明
    繼承之表示，依法視為拋棄其繼承權，故原告依民法第一千一百七十六條之規定
    ，為被繼承人甲○○之唯一繼承人，得繼承被繼承人甲○○財產上之一切權利義
    務，則原告對被告所得行使之損害賠償請求權，其範圍應及於被繼承人甲○○所
    有對系爭房屋之應有部分全部（即系爭房屋應有部分二分之一），因系爭房屋遭
    被告侵害無法回復登記，故應以金錢賠償，其賠償額應以訴外人王永蓉出售系爭
    房屋之價格三百萬元為準，為前案確定判決所是認。以此計算，原告得請求賠償
    之金額為一百五十萬元（0000000×1/2），扣除前訴已確定之七十五萬元部分，
    被告尚應給付原告七十五萬元，為此依侵權行為之法律規定請求被告應給付原告
    七十五萬元及自起訴狀繕本送達之翌日起算之法定遲延利息，並准原告供擔保宣
    告假執行等語。
三、本件原告主張之事實，業據其提出
    新疆省政府辦事處函、被繼承人甲○○戰士授田憑證、職員資料表、遺產明細表
    及綜合所得稅申報書等件為證，並經本院調閱本院八十二年度家訴字第七四號卷
    、八十六年度訴字第三○○二號請求塗銷所有權移轉登記等事件民事歷審卷查明
    無誤，此有本院八十五年度訴字第一九二五號刑事判決、八十六年度訴字第三○
    ○二號民事判決、台灣高等法院八十八年度重上字第一四一號民事判決、最高法
    院九十一年度台上字第五四八號民事裁定各一件附卷可稽，應堪信為真實。
四、按因故意或過失不法侵害他人之權利者，負損害賠償責任。負損害賠償責任者，
    除法律另有規定或契約另有訂定外，應回復他方損害發生前之原狀。不能回復原
    狀或回復顯有重大困難者，應以金錢賠償其損害。民法第一百八十四條第一項前
    段、第二百十三條第一項、第二百十五條分別定有明文。本件被告侵害原告對被
    繼承人甲○○遺產之繼承權，將被繼承人甲○○所遺系爭房屋所有權應有部分二
    分之一權利出售移轉登記予善意之第三人，顯已無法回復原狀，原告依上開規定
    ，自得請求被告以金錢賠償其損害，其賠償額應以被告請求時系爭房屋之價額為
    準，依台灣高等法院八十八年度重上字第一四一號民事判決認定系爭房屋當時市
    價為三百萬元，而被繼承人甲○○就系爭房屋之應有部分為二分之一，其繼承人
    僅原告一人（其子女堯天智已於八十三年七月二十七日死亡，其餘子女堯天爵、
    堯伊莉則依法視為拋棄繼承權），被告就被繼承人甲○○遺產應取得應繼分二分
    之一，以此比例計算，原告得請求被告賠償之金額為一百五十萬元（0000000÷2
    =0000000），扣除前訴已確定之七十五萬元部分，被告尚應給付原告七十五萬元
    。
五、從而，原告依侵權行為損害賠償規定請求被告給付七十五萬元及自起訴狀繕本送
    達之翌日即九十二年十月三十日（對被告之送達，因被告應為送達之處所不明，
    本院依原告聲請准為公示送達，而公示送達自將公告或通知書黏貼公告處之日起
    ，其登載公報或新聞紙者，自最後登載之日起，經二十日發生效力，此觀民事訴
    訟法第一百四十九條第一項第一款、第一百五十二條前段規定自明）起至清償日
    止，按年利率百分之五計算之利息，為有理由，應予准許。
六、假執行之宣告：原告陳明願供擔保，聲請宣告假執行，核無不合，爰酌定相當擔
    保金額准許之。
七、結論：原告之訴為有理由，依民事訴訟法第三百八十五條第一項前段、第七十八
    條、第三百九十條第二項判決如主文。
中      華      民      國    九十二    年     十一     月    二十五    日
                                  家事庭  法  官    張競文
正本係照原本作成
如對本判決上訴，須於判決送達後廿日內向本院提出上訴狀
中      華      民      國    九十二    年     十一     月    二十五    日
                                          書記官    曾秋月


司法院資訊處製作；財團法人民間司法改革基金會備份。
